【裁判字號】    98,上易,630
【裁判日期】    980929
【裁判案由】    回復原狀等
【裁判全文】
臺灣高等法院民事判決                 98年度上易字第630號
上  訴  人  乙○○
            丁○○
            戊○○
            甲○○
共      同
訴訟代理人  張仁龍律師
複  代理人  林至偉律師
被  上訴人  丙○○
訴訟代理人  謝生富律師
            李金澤律師
上  一  人
複  代理人  陳麗玢律師
            沈孟賢律師
上列當事人間請求回復原狀等事件，上訴人對於中華民國98年5
月15日臺灣士林地方法院97年度訴字第335號第一審判決提起上
訴，並減縮上訴聲明，本院於98年9月15日言詞辯論終結，判決
如下：
    主    文
上訴駁回。
第二審訴訟費用由上訴人負擔。
    事    實    及    理    由
一、程序部分：按訴狀送達後，原告固不得將原訴變更或追加他
    訴，但如係擴張或減縮應受判決事項之聲明者，不在此限，
    民事訴訟法第446條第1項但書及第255條第1項第3款分別定
    有明文。查上訴人於民國（下同）98年6月11日上訴聲明第
    六項為「願供擔保請准宣告假執行」（見本院卷第10頁），
    嗣於98年9月15日言詞辯論時減縮此部分聲明（見本院卷第
    66頁），依上開規定，應予准許。
二、上訴人主張：坐落臺北市○○區○○段2小段304號土地上，
    建有二層樓房屋一棟，建號為臺北市○○區○○段2小段第
    20342號（門牌號碼臺北市○○區○○路2段135之1號1樓，
    即系爭房屋一樓）、第21305號（門牌號碼臺北市○○區○
    ○路2段135之1號2樓，即系爭房屋二樓）。系爭房屋一樓原
    為上訴人被繼承人黃木樹（97年4月18日死亡）所有，現由
    上訴人繼承；系爭房屋二樓原係訴外人黃炎文（黃木樹之弟
    ）所有，後於79年間遭拍賣，輾轉由被上訴人於86年間取得
    所有權。拍賣前，黃稻目（即黃木樹與黃炎文之父，已歿）
    在系爭房屋二樓屋頂平台搭建鐵皮屋一間（下稱系爭違建）
    ，並在平台如附圖Ｃ位置砌造水泥材質水塔一處，供一、二
    樓使用，故系爭違建與上開水塔應由兩造共有。又系爭房屋
    二樓係經由樓梯通道對外通行，經黃木樹在一樓附圖Ａ位置
    裝設木門一扇以管理出入。然而，被上訴人竟於系爭違建附
    圖Ｄ區域施作隔間，隔為三間房屋出租，且拆除前開水塔與
    樓梯通道木門，另於附圖Ａ、Ｂ位置分別設置鐵門一處，致
    侵害上訴人就系爭違建、水塔與木門所有權。而系爭違建每
    月租金約為新臺幣（下同）1萬3500元至1萬9500元間，應由
    上訴人分得半數（即6750元至9750元間），故被上訴人每月
    應支付3000元不當得利，自82年1月1日起至97年1月1日止共
    計54萬元，並自97年1月2日起按月給付3000元。爰基於所有
    物返還請求權、侵權行為與不當得利法則，訴請就附圖所示
    Ａ、Ｂ、Ｃ、Ｄ部分回復原狀、另給付54萬元本息及按月計
    付3000元本息等語（於原審聲明：(一)被上訴人應拆除系爭房
    屋二樓屋頂平台增建隔間（即附圖所示D位置），將平台返
    還予上訴人。(二)被上訴人應拆除系爭房屋一樓通往二樓樓梯
    口二處鐵門（即附圖所示A、B位置），於Ａ處回復原有木門
    予上訴人。(三)被上訴人應於系爭房屋二樓屋頂平台如附圖所
    示C位置，回復水泥材質、長度134公分、寬度134公分、高
    度150公分、厚度12公分之水塔乙座予上訴人。(四)被上訴人
    應給付上訴人54萬元，及自起訴狀繕本送達翌日起至清償日
    止，按週年利率5%計算之利息。並應自97年1月2日起至拆除
    前述隔間、返還屋頂平台之日止，按月給付上訴人3000元，
    及按週年利率5%計算之利息。原審為上訴人全部敗訴判決，
    上訴人提起上訴）。並上訴聲明：(一)原判決廢棄。(二)被上訴
    人應拆除系爭房屋二樓屋頂平台增建隔間（即附圖所示D位
    置），將平台返還予上訴人。(三)被上訴人應拆除系爭房屋一
    樓通往二樓樓梯口二處鐵門（即附圖所示A、B位置），於Ａ
    處回復原有木門予上訴人。(四)被上訴人應於系爭房屋二樓屋
    頂平台如附圖所示C位置，回復水泥材質，長度134公分、寬
    度134公分、高度150公分、厚度12公分之水塔乙座予上訴人
    。(五)被上訴人應給付上訴人54萬元，及自起訴狀繕本送達翌
    日起至清償日止，按週年利率5%計算之利息。並應自97年1
    月2日起至拆除前述隔間、返還屋頂平台之日止，按月給付
    上訴人3000元，及按週年利率5%計算之利息。
三、被上訴人則以：系爭房屋於61年間即興建，陳喜堂於於79年
    1月拍賣取得系爭房屋二樓，系爭違建亦一併由陳喜堂拍定
    取得。依據黃木樹與黃炎文間分管協議，系爭房屋二樓屋頂
    平台由黃炎文分管，黃炎文遂在二樓屋頂平台興建系爭違建
    供黃稻目使用，上訴人就平台、系爭違建無從主張所有權。
    被上訴人於86、87年間繼承取得系爭房屋二樓房屋及屋頂平
    台，當時僅有鋁桶型水塔，並無任何水泥水塔，而系爭房屋
    一樓、二樓水錶各自獨立，未經水塔加壓，被上訴人移除鋁
    桶水塔並無侵權行為可言。系爭房屋一樓有獨立大門對外通
    行，二樓則以專用樓梯通道（不經由一樓內部）對外通行，
    該樓梯為二樓對外唯一通道，足認黃木樹、黃炎文自始合意
    該樓梯通道係二樓專用，因木門年久腐朽，故被上訴人於附
    圖Ａ、Ｂ部分施作鐵門，上訴人無從請求回復等語，資為抗
    辯。並答辯聲明：上訴駁回。
四、兩造不爭執事實：
  (一)坐落臺北市○○區○○段2小段304號土地上，於61年間興建
    系爭房屋一、二樓。系爭房屋一樓原為黃木樹所有，黃木樹
    於97年4 月18日死亡後，由上訴人繼承該屋；系爭房屋二樓
    原係黃炎文（黃木樹之弟）所有，經陳喜堂於79年1月間拍
    定取得所有權，陳喜堂於79年2月間將該屋售予黃樹旺，黃
    樹旺於86年12月3日死亡後，再由被上訴人繼承該屋，於87
    年2月21日辦理繼承登記（見原審卷(二)20至24頁）。
  (二)系爭違建如附圖Ｄ區域經施作隔間，隔為三間房舍，附圖Ｃ
    區域現無水泥水塔。系爭房屋二樓須以樓梯通道對外通行，
    樓梯通道於附圖Ａ位置原有木門一扇，經被上訴人拆除，並
    於附圖Ａ、Ｂ部分施作鐵門各一扇。
五、本件爭點為：(一)系爭違建與水泥水塔是否係黃稻目興建，由
    其原始取得所有權？(二)被上訴人得否拆除樓梯通道之木門，
    在附圖Ａ、Ｂ部分安裝鐵門？茲就兩造論點分述如下。
六、關於系爭違建與水泥水塔是否係黃稻目興建，由其原始取得
    所有權方面：
    上訴人主張黃稻目在系爭違建二樓屋頂平台興建系爭違建，
    並在附圖Ｃ位置建造水泥水塔一處，屬兩造共有，被上訴人
    不得擅拆除水塔並在違建施作隔間等語。被上訴人辯稱黃木
    樹與黃炎文分別取得系爭房屋一、二樓所有權時，即協議由
    黃炎文分管二樓屋頂平台，黃炎文嗣興建系爭違建供黃稻目
    使用，後由陳喜堂一併拍定取得系爭房屋與系爭違建所有權
    ，再由被上訴人於86年繼受取得，且當時已無水泥水塔等語
    。經查：
  (一)按當事人主張有利於己之事實者，就其事實有舉證之責任，
    民事訴訟法第277條前段定有明文。又主張法律關係存在之
    當事人，僅須就該法律關係發生所須具備之特別要件，負舉
    證之責任，至於他造主張有利於己之事實，應由他造舉證證
    明（最高法院48年台上字第887號判例意旨參照）。所謂定
    著物，係指非土地之構成部分，繼續附著於土地，而達一定
    經濟上目的，不易移動其所在之物而言。凡屋頂尚未完全完
    工之房屋，其已足避風雨，可達經濟上使用之目的者，即屬
    土地之定著物（最高法院63年度第6次民庭庭推總會議決議
    (一)意旨參照）。在原配住房屋加蓋之增建部分，或與原建物
    使用共同壁，或加建在原建物之上，仍須利用原建物之門戶
    進出，而無獨立之進出通路，各該增建部分，既已與原建物
    附合而成為一整體，即成為原建物之重要成分，依民法第81
    1條之規定，應由原建物之所有權人取得各該增建部分之所
    有權（最高法院85年度台上字第807號判決意旨參照）。
  (二)據黃炎文於原審97年6月4日言詞辯論時證稱：系爭房屋二樓
    屋頂平台搭蓋鐵皮屋，是黃稻目出錢搭蓋，但沒有牆壁結構
    ，只有搭屋頂而已；屋頂是鐵皮做的，兩邊是利用鄰居做出
    來的牆，沒有另外自己做牆，前面是用水泥磚頭做的，後面
    是空的，只有三面牆，內部用木板隔間等語（見原審卷(二)第
    62、65頁）。依黃炎文證詞，系爭違建並非其興建，而係其
    父黃稻目搭蓋鐵皮屋頂及前方磚牆，再利用兩側鄰房牆壁建
    屋，內部已有隔間，依前開說明，其足以遮避風雨，具有經
    濟上使用效能，已符合房屋之要件。然而，系爭違建位於系
    爭房屋二樓屋頂平台，並無獨立出入口以通行地面，必須經
    由系爭房屋二樓對外通行，有平面圖與相片可憑（見本院卷
    第40頁），依上開說明，系爭違建業已附合於系爭房屋二樓
    ，應由二樓所有權人取得其所有權。故陳喜堂雖未提出拍賣
    公告或權利移轉證書，以證明系爭違建併同二樓拍賣；但依
    添附法則，系爭違建不論是否列入拍賣公告，均應隨同系爭
    房屋二樓於79年拍定予陳喜堂，並輾轉由被上訴人取得所有
    權。故黃稻目未能取得系爭違建所有權，上訴人亦無從主張
    輾轉繼承之。況黃炎文、黃稻目已於79年10月25日與陳喜堂
    訂立協議書，約定陳喜堂除拍定價金135萬元外，另補貼25
    萬元，向黃炎文、黃稻目購買「臺北市○○區○○路2段135
    之1號2樓及頂樓增建部分，所有權全部」，有協議書可證（
    見原審卷(二)第16頁至第19頁），而黃炎文亦於原審97年6月4
    日言詞辯論期日證稱：確實有在協議書上簽名；黃稻目認為
    鐵皮屋是他花錢興建，不願意搬走，陳喜堂有與黃稻目協調
    ，給20萬元後，黃稻目始遷出等語（見原審卷(二)第62頁至第
    63頁筆錄），即使黃稻目取得違建所有權，亦於79年10月25
    日放棄，改由陳喜堂接管，則上訴人為黃稻目繼承人，應受
    上開協議所拘束，無從對陳喜堂後手即被上訴人主張系爭違
    建所有權。故上訴人無從依侵權行為法則訴請被上訴人拆除
    系爭違建如附圖Ｄ所示隔間，及請求相當於租金之不當得利
    （每月3000元）。
  (三)次查，上訴人固主張黃稻目於系爭房屋二樓屋頂搭建水泥水
    塔一座，後遭被上訴人拆除云云，然未舉證以實其說，已屬
    不足。何況，上訴人於原審97年10月21日補充理由狀則主張
    水塔係黃木樹所建（見原審卷(二)134頁），其前後陳述不一
    致，又無法說明原因，益徵其主張為不可信。而黃炎文於前
    開期日就此證稱：二樓屋頂平台有建水泥水塔，是因為前妻
    在二樓作美髮，水壓常有不足，所以我蓋一個水塔供一、二
    樓使用等語（見原審卷(二)第62頁）。是水泥水塔並非黃稻目
    建造，上訴人無從繼承並請求被上訴人於附圖Ｃ位置回復水
    塔。
  (四)至於被上訴人辯稱黃木樹與黃炎文就訂有分管協議，系爭房
    屋二樓屋頂平台由黃炎文單獨管理使用云云，並提出原法院
    79年度訴字第718號遷讓房屋案件79年5月24日和解筆錄、原
    法院79年度存字第1070號提存書為證（見原審卷(二)第15、15
    -1頁）。充其量僅能證明黃炎文與陳喜堂達成和解，尚不得
    推論黃炎文與黃木樹有何分管協議。參以黃炎文於原審97年
    6月4日庭期僅證稱：我有跟陳喜堂說1樓是我大哥黃木樹在
    使用，樓上都是我在使用，我沒有欺騙他；一樓及一樓空地
    由大哥黃木樹使用，二樓及屋頂由我使用等語（見原審卷(二)
    第64、65頁），純係說明系爭房屋實際使用狀況，均未提及
    其與黃木樹曾訂立分管協議，故被上訴人此部分辯詞尚無足
    取。惟上訴人迄未證明其對系爭違建與水塔有所有權，已如
    前述，故被上訴人此部分辯詞雖本院所不採，但於前開認定
    並無影響。
七、關於被上訴人得否拆除樓梯間木門，在附圖Ａ、Ｂ部分安裝
    鐵門方面：
    上訴人主張系爭房屋二樓對外通行之樓梯通道，經黃木樹於
    附圖Ａ位置裝設木門一扇，竟遭被上訴人拆除，並於附圖Ａ
    、Ｂ位置分別設置鐵門一處，此舉侵害上訴人所有權，應回
    復原狀等語。被上訴人辯稱系爭房屋一樓有獨立大門對外通
    行，二樓則以前開樓梯通道對外通行，該樓梯為通往二樓唯
    一對外通道，應認黃炎文與黃木樹合意樓梯通道由黃炎文分
    管，因木門年久腐朽，故被上訴人得拆除並施作鐵門等語。
    經查：
  (一)按動產因附合而為不動產之重要成分者，不動產所有人，取
    得動產所有權，民法811條定有明文。當事人主張對係爭房
    屋曾加以裝修，縱屬真實，然其所購買之磚、瓦、塑膠板等
    ，既因附合於債務人之不動產而成為係爭不動產之成分，無
    單獨所有權存在（最高法院56年台上字第2346號判例意旨參
    照）。
  (二)上訴人固謂黃木樹設置木門一扇，但未舉證以實其說，已屬
    不足。何況，系爭房屋一樓有獨立大門對外通行，二樓僅得
    由上開樓梯通道（不行經一樓室內）對外通行，有平面圖與
    現場相片19張可考（見本院卷第41、44至47頁），可知系爭
    房屋於興建時即以該樓梯通道做為二樓對外通行使用，解釋
    上，一、二樓所有權人對樓梯通道有默示分管合意，樓梯與
    門扇均由二樓所有人管理、維護、修繕及使用。縱黃木樹設
    置木門，亦因添附法則而附合於樓梯通道，應由二樓所有權
    人即被上訴人管理、整修。從而，被上訴人將附圖Ａ位置木
    門拆除，於附圖Ａ、Ｂ部分各安裝鐵門一扇，即未侵害上訴
    人所有權，上訴人無從請求回復原狀。
八、綜上所述，上訴人主張其祖父黃稻目取得系爭違建所有權，
    並在附圖Ｃ位置起造水塔一座，而系爭房屋二樓對外通行之
    樓梯通道，亦由其父黃木樹在附圖Ａ位置裝設木門一扇，均
    由上訴人繼承所有權，但未舉證以實其說；則其請求拆除系
    爭違建附圖Ｄ位置隔間與Ａ、Ｂ位置鐵門，並回復Ｃ位置水
    塔與Ａ位置木門，並非可取。從而，上訴人依據所有權返還
    請求權、侵權行為與不當得利法則，訴請(一)被上訴人應拆除
    系爭房屋二樓屋頂平台增建隔間（即附圖所示D位置），將
    平台返還予上訴人。(二)被上訴人應拆除系爭房屋一樓通往二
    樓樓梯口二處鐵門（即附圖所示A、B位置），於Ａ處回復原
    有木門予上訴人。(三)被上訴人應於系爭房屋二樓屋頂平台如
    附圖所示C位置、回復水泥材質，長度134公分、寬度134公
    分、高度150公分、厚度12公分之水塔乙座予上訴人。(四)被
    上訴人應給付上訴人54萬元，及自起訴狀繕本送達翌日起至
    清償日止，按週年利率5%計算之利息；並應自97年1月2日起
    至拆除前述隔間、返還屋頂平台之日止，按月給付上訴人30
    00元及按週年利率5%計算之利息。為無理由，應予駁回。是
    則原審依此駁回其訴，經核並無違誤，上訴意旨指摘原判決
    不當，求予廢棄改判，為無理由，應予駁回。
九、本件為判決基礎之事證已明，兩造其餘主張、陳述及所提證
    據，經審酌後，認均與本件結論無礙，不再一一論列，併予
    敘明。
十、據上論結，本件上訴為無理由，爰判決如主文。
中    華    民    國    98    年    9     月    29    日
                  民事第十七庭
                        審判長法  官  藍文祥
                              法  官  張競文
                              法  官  吳燁山
正本係照原本作成。
不得上訴。
中    華    民    國    98    年    9     月    30    日
                              書記官  于  誠

司法院資訊處製作；財團法人民間司法改革基金會備份。
